【裁判字號】    97,消債更,300
【裁判日期】    971023
【裁判案由】    更生事件
【裁判全文】
臺灣臺北地方法院民事裁定           97年度消債更字第300號
聲  請  人  甲○○
代  理  人  郭承昌律師住台北市○○○路○段140號4樓
上列當事人因消費者債務清理事件聲請更生，本院裁定如下：
    主  文
更生及保全處分之聲請均駁回。
聲請費用由聲請人負擔。
    理  由
一、按債務人與金融機構協商成立者，不得聲請更生或清算，但
    因不可歸責於己之事由，致履行顯有重大困難者，不在此限
    ；本條例施行前，債務人依金融主管機關協調成立之中華民
    國銀行公會會員辦理消費金融案件無擔保債務協商機制與金
    融機構成立之協商，準用前項之規定，消費者債務清理條例
    第151條第5項、第6項分別定有明文。又聲請更生或清算不
    合程式或不備其他要件者，法院應以裁定駁回之，但其情形
    可以補正者，法院應定期間先命補正，復為同條例第8條所
    明定。
二、本件債務人聲請更生之意旨略以：
（一）債務人之夫背離棄家從此未歸後，而債務人因收入微薄，
      只好依賴借貸度日，始向親友小額借款，嗣因不好意思久
      欠，且因收入已支付家用開銷剩餘不多，始以舉債方式轉
      而向金融機構以信用卡或現金卡契約借款，此為積欠債務
      之原因，並先返還親友積欠款項。詎原本小額之借款因複
      利滾利，債務人教育程度不高，始終不知利息及違約金甚
      高，致本已入不敷出之聲請人更形拮据困窘，抑有甚者，
      聲請人欠款後，銀行討債人均窮兇極惡，造成債務人因恐
      懼而罹患嚴重憂鬱症，因此債務人確有不能清償債務之情
      事，業於民國（下同）95年間提出債權人清冊，以書面向
      最大債權金融機構中國信託商業銀行請求共同協商債務清
      償方案，並協商成立（關於95年協商成立之通知函及協議
      書，查依成立方案所約定之債務人每月應繳金額為新臺幣
      （下同）17,455元）。然自95年7月起繳付至97年1月，此
      因當初協商時之每月繳款金額實已超過聲請人清償能力，
      故日積月累，破洞愈補愈大，加上房貸每月29,548元，至
      目前已毫無能力繳付，只好有時在銀行催繳時勉強繳付
      1,000元，除外，每個月依協商條件應清償之金額17,455
      元高於債務人每月之收入11,000元，又債務人每月之收入
      扣除每個月依協商條件應清償之金額17,455元，已無剩餘
      ，根本無法維持最低基本生活，且債務人因病導致時常休
      息無法工作（家庭剪髮）而收入銳減，導致雪上加霜，因
      此，在每個月依協商條件應清償之金額高於聲請人每月之
      收入惡性循環下，債務人前述憂鬱症每況愈下，已至完全
      無力清償之窘態。查聲請人之收入變動不大（包括聲請前
      二年之收入），每月仍約11,000元（提出財產、所得清單
      ），扣除職業所需及家用後實難負荷，致使債務人其履行
      原協商方案顯有重大困難，然此並非債務人主觀上惡意不
      履行協商，實係客觀上確有不可歸責於債務人之事由。又
      其無擔保或無優先權之債務總額未逾12,000,000元，復未
      經法院裁定開始清算程序或宣告破產，亦無消費者債務者
      債務清理條例第6條第3項、第8條或第46條各款所定駁回
      更生聲請之事由存在，爰提出債權人清冊暨各項支出明細
      ，爰依法聲請准予更生。
（二）債務人前已向數債權人銀行協商在案，協商後債務人雖努
      力籌措仍力有未逮，甚至因重度憂鬱症導致收入一再減少
      ，根本無力支付，因此，於近期蒙法律扶助基金會協助聲
      請更生中。詎其中債權人新光銀行股份有限公司部分債務
      人僅積欠60,600元，非但有違超額查封規定，且不符上開
      債清條例規定之精神而得為聲請保全處分，爰依法聲請保
      全處分，停止對債務人所有座落台北縣新店市○○段802
      地號之土地及其上房屋等不動產繼續實施強制執行。
三、按，債務人與金融機構協商成立者，除非因不可歸責於己之
    事由，致履行顯有重大困難，否則不得聲請更生或清算，同
    條例第151條第5項規定意旨甚明。是債務清償方案成立後，
    固由債務人按其條件履行，惟需於其後發生情事變更，在清
    償期間收入或收益不如預期，致該方案履行困難甚或履行不
    能，因不可歸責於己，始能依同條例第151條第5項但書之規
    定聲請更生或清算。此項規定旨在避免債務人任意毀棄已成
    立之協商，濫用更生或清算之裁判上債務清理程序，蓋以債
    務清償方案係經當事人行使程序選擇權所為之債務清理契約
    ，債務人自應受該成立之協議所拘束。經查：
（一）本件債務人曾於95年6月15日與債權金融機構成立分期還
      款協議，約定自95年7月起，分80期，利率百分之3.88，
      於每月10日以每月17,455元，依各債權銀行債權金額比例
      清償各項債務，至全部清償為止，有協議書、無擔保債務
      協商申請書等件在卷可稽。是本件應先探究債務人是否符
      合本條例第151條第5項但書所稱「因不可歸責於己之事由
      ，致履行顯有重大困難」之情形，以定其更生之聲請是否
      合法。
（二）依債務人所提出之95、96年度綜合所得稅各類所得資料清
      單可知，債務人於96年度在一語堂國際貿易事業有限公司
      之所得為20,400元，另外美髮、打零工及保養品之工作每
      月15,000元，2年收入為360,000元。且債務人所提出之財
      產及收入狀況說明書記載債務人於95年、96年間，除地價
      稅、房屋稅、勞健保費、水電、瓦斯、車馬費、生活費、
      美髮材料外，半年另支出保險費45,000元，2年合計支出
      保險費180,0000元。於債務人積欠各債權人達3,555,202
      元（有擔保債務為2,300,000元、無擔保債務為1,255,202
      元）無法清償之狀況下，債務人在已有勞健保保障之情況
      下，仍另行購買保險，且每月保險費將近其月薪二分之一
      ，2年間保費即幾乎耗用債務人所自陳收入之半數，顯然
      債務人於債務協商成立後，並未為履行協議而盡力撙節開
      支，則縱債務人目前履行協議有所困難，亦不能認為係因
      不可歸責於己之事由所致。再查，此上述保險費之被保險
      人為鍾清海、鍾志良，皆非債務人本人。而鍾清海係債務
      人已離婚之夫，另鍾志良雖為債務人之子（66年出生），
      已年逾30歲，應有獨立自主之能力，何須債務人代繳其費
      用，故此部分保險費之支出，應剔除之；又債務人之勞健
      保費與團保費三個月為7,500元，故一個月為2,500元，已
      逾一般第六類之健保費659元及最低工資17,280元之健保
      費為225元，合計884元，2年中逾上述基本費用共計38,78
      4元，故此部分保險費之支出，亦應剔除。縱債務人於已
      與保險公司成立此契約，衡情債務人亦應終止此非必要之
      保險契約，減少支出以利債務清償，故此部分保險費之支
      出，皆應剔除之。再者，關於美髮材料記載每月5,000 元
      ，但未附任何單據說明之，致本院無法判斷其財務狀況確
      否構成入不敷出，債務人難謂就事案之解明已善盡協力義
      務。
（三）縱若據債務人所述每月之生活費用合計為28,083元，然消
      債條例之立法目的既在於使不幸陷入經濟困境之人得以清
      理債務、重建生活，並在清理過程中能保有符合人尊嚴之
      最低基本生活，並非維持債務人過去慣常之寬逸生活，故
      評估債務人是否有不能清償債務或有不能清償之虞時，不
      得由債務人任意主張其基本生活費用之數額。爰參酌內政
      部社會司所公告之97年度台北市每人每月最低生活費標準
      14,152元（含房屋租金），可知債務人所述每月之生活費
      用已超過一般人之標準。卻又未對95年7月至97年1月間之
      還款來源、如何因而不能履行一致性協商方案，加以說明
      。債務人既未證明於協商成立後有何情事變更，在清償期
      間收入或收益不如預期，致該方案履行困難甚或履行不能
      ，復非因不可歸責於債務人之事由至履行有重大困難困難
      ，自與同條例第151條第5項但書之規定不符。蓋債務人本
      應對於己身財務狀況，知之甚詳，在本院命其據實陳述之
      前提下，仍為此等不明瞭、不完足之處，是以，債務人所
      述內容與卷存之證明文件，有上開出入之處，致本院無法
      判斷其財務狀況確否構成入不敷出，債務人難謂就事案之
      解明已善盡協力義務。從而，本院認債務人應無不可歸責
      致履行顯有重大困難之事由發生，故債務人不得據以為不
      可歸責於己事由，進入更生程序。
四、綜上，本件債務人既無不可歸責於己之事由，依原協商條件
    履行亦非顯有重大困難，應屬聲請更生之要件不備，且又無
    從補正，依首揭條文之意旨，自應駁回其更生之聲請，又保
    全處分因本案無理由而失所附麗，應一併駁回，爰裁定如主
    文。
中    華    民    國    97    年    10    月    23   日
                  民事第四庭    法  官  張瑜鳳
上為正本係照原本作成
如不服本裁定，應於裁定送達後10日內，以書狀向本院提出抗告
，並繳納抗告費新臺幣1千元
中    華    民    國    97    年    10    月    23   日
                                書記官  戴伯勳


司法院資訊處製作；財團法人民間司法改革基金會備份。
